臺北高等行政法院判決
　　　　　　　　　　　　　　　　　　 93年度訴字第01550號
　　　　　　　　　　　　　　　.
原　　　告　中台興化學工業股份有限公司
代　表　人　甲○○董事長）住.
訴訟代理人　桂齊恆律師
被　　　告　經濟部智慧財產局
代　表　人　蔡練生（局長）住同上
訴訟代理人　丁○○
參　加　人　家家產品股份有限公司
代　表　人　乙○○董事長）住.
訴訟代理人　丙○○
上列當事人間因商標評定事件，原告不服經濟部中華民國93年3
月19日經訴字第09306214420號訴願決定，提起行政訴訟。本院
判決如下：
　　主  文
原告之訴駁回。
訴訟費用由原告負擔。
　　事  實
一、事實概要：
  (一)原告於民國（下同）89年5月12日，以「必安住」商標（下
    稱系爭商標）作為其註冊第65467號「必安住-A標紙」商標
    之聯合商標，指定使用於修正前商標法施行細則第49條所定
    商品及服務分類表第5類之防蚊液、殺蟑藥、殺蚤藥、防蚊
    片、白蟻誘殺餌劑，防黴劑，消毒劑，水蒸式殺蟲劑，殺
    滅蟑煙劑，水煙殺蟲劑，殺蟲膏，殺劑，除蟑錠等商品，
    向被告申請註冊，經被告審查，於90年10月1日准列為註冊
    第962737號聯合商標。
  (二)參加人於91年9月11日，以系爭商標與參加人之註冊第18648
    2、760753、734692、735749、738147、747217號「必安住
    」、第227675號「必安住PI AN CHU」、第415575「必安住-
    S PI AN CHU-S」、第543090號「必安住-優PI AN CHU-U」、
    第803706號「必安住-優PIANCHU-U」、第821459號「必安住
    PIANCHU」、第957949、959692號「必安住金牌PIANCHU GOL
    D MEDAL及圖」、第0000000號「必安住除蟻盒PIANCHU及圖
    」、第0000000號「必安住除蟑螂PIANCHU及圖」、第000000
    0號「必安住防除蟑螂PIANCHU及圖」、第5421號「安住及圖
    」等商標（下稱據爭商標）相同或近似，有違註冊時商標法
    （下簡稱商標法）第37條第7、12及14款之規定，對之申請
    評定。經被告審查，以92年11月11日中台評字第910399號商
    標評定書（下稱原處分），以系爭商標有商標法第37條第12
    款之情事（認同條第7、14款無庸論究）為系爭商標之註冊
    應為無效之處分。原告不服，提起訴願，遭駁回後，遂向本
    院提起行政訴訟。
二、兩造聲明：
　(一)原告聲明求為判決：
    1.訴願決定、原處分均撤銷。
    2.訴訟費用由被告負擔。
　(二)被告聲明求為判決：如主文所示。
三、兩造之爭點：
    系爭商標是否與據爭商標使用於同一或類似商品？
　(一)原告主張之理由：
　　1.查原告與參加人各擁有多件「必安住」註冊商標，二、三
　　　十年來雙方商標所以能個別存在，即因商標法之商品分類
　　　明確，各屬不同類或不同組群之非類似商品，要非不得以
　　　同一商標在各自市場上存在、發展。同業中另有「鱷魚」
　　　商標、「妙管家」商標等，亦屬相同之情形。因此，雖社
　　　會環境之變遷，工商企業研究發展之結果，或將影響商品
　　　「類似」與否之認定，然對於如「必安住」、「鱷魚」等
　　　長久於不同商品為不同業者所擁有，各有悠久共存歷史背
　　　景之商標，若輕率改變類似商品之認定標準，必將破壞原
　　　已繫於一線之平衡關係，更直接危及企業之命脈。尤其被
　　　告在85年12月10日所發出之中台異字第851348號商標異議
      審定書中，即已明白指出「被異議人（即本件參加人）使
      用『必安住』商標與異議人（即本件原告）據以異議商標
      至少已併存10年以上，各具有相當知名度，客觀上難謂有
      使一般商品購買者對其表彰之商品來源及產銷主體產生混
      淆誤誤信之虞」，則觀本件系爭商標所指定之商品與該案
      據以異議商標相同，而該案所爭商標所指定之電蚊香器等
      商品則與本件據爭商標性質一致，二案之差異僅在主客易
      位而已，然雙方商標並存之時間則已增至20年以上，則依
      被告早已認定「各具有相當知名度」之事實，無致使消費
      者發生混淆之虞益明，然被告身為商標權責機關，卻因對
      商品類似之判斷擺盪不定，不僅與其早已作成之見解明顯
      矛盾，更嚴重違反公平、平等之行政原則，自應依法糾正
      其缺失，以符行政救濟之目的及精神。
    2.次查原告於61年以「必安住-Ａ標紙」商標申請註冊於各
      種環境衛生用殺蟲劑等商品，經列為註冊第65467號商標
      ，迄今已逾30年，而據爭商標源自於受讓，其中最早以「
      必安住」為圖樣者，乃71年註冊於蚊香、捕蠅紙商品之第
      186482號商標。亦即在91年參加人對系爭商標申請評定之
      前，雙方之「必安住」商標已在各自市場上存在二、三十
      年之久，其間商標法經多次修正，有關商品之分類亦經多
      次之更動，至83年7月15日商標法改採國際分類後，商品
      之分類方式大致底定，但關於類似商品之認定，仍因社會
      環境、見解改變，而時有更動。以系爭商標所指定使用之
      環境衛生用殺蟲劑等商品而言，原屬舊商品分類第1類，
      在採行國際分類後，屬第5類0504組群之商品（下稱0504
      組群）。至據爭商標所指定之蚊香、捕蠅紙、電蚊香片商
      品，在舊分類時屬第16類，採行國際分類後，為第5類051
      0組群之商品（下稱0510組群）。即無論依新舊商品分類
      ，二不同人所有之「必安住」商標均各有類別或組群不同
      之區分，只要商標權責機關堅守其分際，嚴防各商標權人
      跨越其固有權利界線，諒亦可使商標權人間互不干涉，分
      別開發其自有市場。
    3.然查被告於審查本件時，以系爭商標所指定之水煙殺蟲劑
      、殺蟲劑、除蟑錠等商品，與據爭商標所指定之蚊香、捕
      蠅紙等，「應屬同一或類似之商品」為由，於92年評定認
      構成不得註冊之情事，但卻在後來之93年1月16日之商標
      公報中，猶准許中文為「必安住」之據爭商標列為註冊第
      0000000號商標，而該商標所指定使用者，不僅包括被告
      前認定與原告註冊第65467號等商標所專用殺蟲劑等「應
      屬同一或類似」之蚊香、捕蠅紙等商品，更包含原告商標
      專用範圍內之「附藥劑之除蟑盒」、「附藥劑之除蟲盒」
      等，則被告僅在本件堅持系爭商標之註冊應撤銷，卻放任
      據爭商標之註冊，迄未對之依職權提請評定，如是相互矛
      盾，明顯厚彼薄此，違反公平、平等原則之處分，焉得謂
      無所違誤？
    4.實者，若以商標法採用國際分類為分界，分別觀察原告及
      參加人之「必安住」商標註冊於國際分類第5類之情形，
      當可歸納出一清楚之結論：
      (1)原告商標之指定於國際分類第5類者有：
        註冊第816372號「必安住」商標之指定使用於殺蟲劑
          、除蟑劑等商品，迄未涉及爭訟案件；
        註冊第962737號「必安住」商標之殺蟲劑、除蟑劑等
          商品，即系爭商標，經被告認定與據爭商標所指定之
          蚊香、捕蠅紙、電蚊香片等屬類似商品，評定註冊無
          效；
      (2)參加人指定於國際分類第5類之商標有：
        註冊第760753號「必安住」商標指定使用於蚊香、捕
          蠅紙等商品，迄未涉及爭訟案件；
        註冊第959692號「必安住金牌PIANCHU GOLD MEDAL」
          商標之指定於蚊香、捕蠅紙等，迄未涉及爭訟案件；
        審定第0000000號「必安住除蟻盒PIANCHU及圖」商標
          之指定於蚊香、捕蠅紙、電蚊香片、附藥之除蟑盒、
          附藥之除蟻盒等，經被告認指定使用之電蚊香片等商
          品與原告商標所指定之各種環境衛生用殺蟲劑等屬同
          一或類似商品，已撤銷其審定；
        審定第0000000號「必安住除蟑螂PIANCHU及圖」商標
          之指定於蚊香、捕蠅紙、附藥之除蟑盒、附藥之除蟻
          盒等，經被告認指定使用之電蚊香片等商品與原告商
          標所指定之各種環境衛生用殺蟲劑等屬同一或類似商
          品，已撤銷其審定；
        審定第0000000號「必安住防除蟑螂PIANCHU及圖」商
          標之指定於蚊香、捕蠅紙、附藥之除蟑盒、附藥之除
          蟻盒等，經被告認指定使用之電蚊香片等商品與原告
          商標所指定之各種環境衛生用殺蟲劑等屬同一或類似
          商品，已撤銷其審定，並經鈞院駁回其訴訟而確定。
        註冊第0000000號「必安住PIANCHU及圖」商標之指定
          於蚊香、捕蠅紙、附藥之除蟑盒、附藥之除蟻盒、附
          藥之除蟲盒等，經原告提出異議後，迄未經被告作成
          審定，或依職權撤銷其註冊。
        如是，雙方雖各有包含「必安住」之商標因對方商標存
        在而遭撤銷，然亦分別尚有「必安住」商標有效存在，
        似有互相牴觸之情形，然若承襲舊法下之商品分類，配
        合國際分類下組群之歸屬，即不難得知，一旦釐清被告
        於本件及他案所為之錯誤認定，各該商標所指定商品之
        類似與否，當即可條理分明，析言之：
      (3)原告註冊第816372號商標所指定之殺蟲劑、除蟑劑等環
        境衛生用殺蟲劑商品屬0504組群，而參加人之註冊第
        760753、959692號商標所指定之蚊香、捕蠅紙、電蚊香
        片等屬0510組群，二者非屬類似商品，故均得以有效存
        在。
      (4)系爭商標與前述原告商標指定使用之商品相當，亦應認
        屬0504組群，而與據爭商標所指定使用之0510組群商品
        有別，未構成類似；
      (5)參加人審定第0000000、0000000、及0000000號商標所
        指定使用者，不僅有0510組群之蚊香、電蚊香片等商品
        ，尚包含屬0504組群之附藥之除蟑盒、附藥之除蟻盒等
        ，其遭撤銷審定，應以其指定商品中有0504組群商品為
        理由，然被告卻以電蚊香片（0510組群）等商品與各種
        環境衛生用殺蟲劑等（0504組群）屬同一或類似商品為
        處分理由，明顯欠妥。
      (6)參加人近日註冊之第0000000號商標，既亦包含屬0504
        組群之「附藥之除蟑盒」、「附藥之除蟻盒」、「附藥
        之除蟲盒」商品，應即認與原告商標所指定0504組群之
        環境衛生用殺蟲劑商品類似，應依職權或據原告之異議
        撤銷其註冊，然被告迄未為如是之處分。
    5.尤其，　鈞院在上述審定第0000000號商標異議事件（案
      號：92年度訴字第118號)中，揭示關於類似商品之認定意
      旨，其理由與原告上述之分析相若，即據爭商標所指定之
      「附藥除蟑盒、附藥之除蟻盒等商品與據以異議諸商標所
      指定使用之附盒除蟑劑、附盒除蟻餌劑、附盒殺蟑堡等商
      品，均屬環境衛生用藥殺蟲劑，……應屬類似之商品」。
      然「系爭聯合商標與據以異議商標，其指定使用之商品，
      究竟何者相同或類似，原處分未具體指明，泛稱前者指定
      之電蚊香片等商品，與後者指定用之各種環境衛生用殺蟲
      劑等商品，應屬同一或似之商品云云，稍嫌籠統；訴願決
      定認系爭聯合商標指定之商品，除前述附藥之除蟑盒、附
      藥之除蟻盒外，尚有蚊香、液體電蚊香等商品，與據以異
      議商標指定之商品同一或類似，理由亦與本院之認定未盡
      相同」。亦即　鈞院雖亦認同審定第0000000商標不應准
      予註冊，但係因其指定之附藥除蟑盒、附藥之除蟻盒等商
      品（屬0504組群），與原告商標所指定之環境衛生用藥殺
      蟲劑商品類似，而非如被告所認蚊香、電蚊香片與原告商
      標所指定商品構成類似。如是，被告於本件中對類似商品
      之認定，顯仍未清楚加以辨明，乃認系爭商標所指定之環
      境衛生用殺蟲劑與據爭商標所指定之蚊香、電蚊香片類似
      ，明顯背離　鈞院之判決意旨，自難謂妥適。
    6.再者，被告於原處分另有諸多違誤，謹再析陳之：
      (1)按商標圖樣「相同或近似於他人同一商品或類似商品之
        註冊商標者」不得申請註冊，固為系爭商標註冊時商標
        法第37條第12款之規定，而如原處分書所示：「是否有
        首揭法條規定之適用，應以系爭商標申請註冊時（89年
        5月12日）有無違法情事予以論斷」，然被告於同一處
        分書中，卻又引用系爭商標註冊後，即91年9月19日與
        91年9月20日方作成之中台異字第910955、910956號商
        標異議審定書及92年2月16日商品修正公告，以為處分
        之憑據，則原處分理由相互矛盾，已難謂允洽；況被告
        以自己所作之審定書，據為本件處分之佐證，實不啻「
        球員兼裁判」，亦不足以昭人信服。又所謂「類似商品
        」之認定，依系爭商標註冊當時同法第35條第3項之規
        定，雖不受施行細則所定商品分類之限制，然行政行為
        應「遵循公正、公開與民主之程序」，且「應受法律及
        一般法律原則之拘束」乃行政程序法第1、4條所揭示之
        行政準則，是被告既於92年2月16日發行之商標公報上
        ，始公告原組群代碼為0504之「農業或環境衛生用藥劑
        」，分為050401「農業用藥劑」及050402「環境衛生用
        藥劑」，並註明「050402『環境衛生用藥劑』需檢索
        0510『蚊香、電蚊香片、捕蟲紙、盒、捕鼠紙、黏鼠板
        』」組群商品，則顯然在此一公告之前，被告一向不認
        上述各該組群商品有相互檢索之必要，即不認其為「類
        似商品」，嗣因審查條件改變，乃以公告之方式主動公
        開，是法律猶受不溯及既往原則、信賴保護原則之拘束
        ，遑論此等行政行為？尤其「商標評定案件適用註冊時
        之規定」，為本件評決時商標法施行細則第40條第2款
        之規定，則被告於本件中，據後來自身所為公告之如何
        ，非議3年以前即已註冊之商標，更難謂允洽。
      (2)次查原告為最早將「必安住」註冊於環境衛生用殺蟲劑
        等商品之商標權人，自62年起即為不曾改變之唯一註冊
        人，而參加人因受讓乃取得商標權，其商標中最早註冊
        者，係指定於蚊香商品，且於85年始更改商標名稱為「
        安住及圖AZUMI」之「野豬」商標，至其最先註冊之「
        必安住」商標，則係71年始獲准指定使用於蚊香、捕蠅
        紙商品之第186482號商標。即原告最先擁有之註冊第
        65467、65469、151281號「必安住-Ａ標紙」等商標及
        註冊第180958、180959號「必安住PIANCHU」商標等，
        均係指定使用於註冊當時商品分類第1類之各種環境衛
        生用殺蟲劑殺菌劑等商品，相當於國際分類第0504組群
        之範圍。反觀本件中據爭之註冊第186482、227675、4
        15575號等包含「必安住」之商標，則係指定使用於註
        冊時商品分類第16類之蚊香、捕蠅紙、蚊香片等商品，
        相當於國際分類第0510組群之商品，再度證實上述兩造
        商標雖均有「必安住」字樣，但因所指定使用之商品一
        向非屬類似，故長期並存於各自註冊專用之商品上，即
        商標法改採國際商品分類後，仍分屬0504與0510兩不同
        組群，而各自有效存在。原告與參加人本亦可相安無事
        ，各自延續發展原各自擁有之商品，繼續保有數十年之
        經營成效，然卻因被告於本件中，徒以系爭商標所指定
        之0504組群商品與據爭商標所指定之0510組群商品類似
        為由，不准原告商標之註冊，因而破壞兩系列商標原來
        共存之平衡關係。
      (3)再者，商標法之商品採行國際分類後，對於先前依我國
        商標法分類屬不同類商品者，雖國際分類下屬同類商品
        ，仍以其為不同組群之商品，而認非屬類似之商品，並
        准同一文字之商標並存，此在系爭商標所指定之第5類
        商品，除如前段所述原告與參加人均陸續有其他多件「
        必安住」商標獲准註冊在案外，亦有案情完全相同之其
        他廠商具體實例可稽，如：
        「鱷魚」商標：雖有原告現屬0510組群之註冊第2276
          73號「鱷魚ALLIGATOR」商標專用於蚊香、電蚊香等
          商品在前，被告仍於採行國際分類後，准他人以註冊
          第767106號「鱷魚」商標專用於0504組群之殺蟲液、
          環境衛生用藥商品；
        「妙管家」商標：分別由2家不同廠商註冊於0504組
          群之殺蟲劑等商品及現與0510組群類似之捕蚊機商品
          ，經列為註冊第771359及370620號商標。
        「適潔」商標：分別由不同公司註冊於0501組群之醫
          療手術用消毒劑、殺菌劑商品及0508組群之隱形眼鏡
          清洗藥水及保養液商品，經列為註冊第893885及8981
          52號商標；
        「康博士」商標：分別由不同業者註冊於0503組群之
          礦物質、蛋白質等商品及0512組群之嬰兒奶粉等商品
          ，經列為註冊第891835號及第932724號商標。
        足徵本件原告商標所指定之環境衛生用殺蟲劑等商品迄
        採行國際分類之83年7月15日以前，與據爭商標所指定
        蚊香、電蚊香及僅具誘捕功能之不含藥劑商品，係分屬
        不同類別，即或現均屬國際分類第5類，然前者歸屬050
        4組群，後者屬0510組群，仍不得遽斷為類似商品，更
        難謂系爭商標有商標法第37條第12款之適用。
      (4)原告尤要陳明者，系爭「必安住」商標確源自62年迄今
        有效存在之商標，具有悠久、合法之商標註冊及使用歷
        史，與據爭商標已然並存數十年，主要原因即兩商標所
        指定使用之商品與類別不同，即在商標法修正或商品改
        採國際分類之後，被告仍陸續有核准兩商標分別註冊於
        國際分類0504組群及0510組群之事實，不意被告於本件
        中並未盡真正解決商標紛爭之職責，竟然只圖便宜行事
        ，率以類似商品為由，即評定系爭註冊第962737號「必
        安住」商標之註冊無效。影響所及，不僅原告將來難以
        因應業務發展同系列之「必安住」商標，即前述原告另
        有之「鱷魚」及同業間早已並存數十年之「妙管家」等
        商標，豈不亦將陷入同樣權益存廢之紛爭？被告對類似
        商品之認定恣意變更，徒使諸多具有長久歷史之工商業
        者滋生商標不保之恐慌。試問一個專業且負責之專責行
        政機關，既瞭解兩商標並存於不同商品的歷史背景，何
        以未能釐清雙方專用商品之範圍，使業者各守分際？卻
        以不負責之態度率將商標評定為無效，乃致類似商品之
        分野更加模糊，業者又將何所適從？本件系爭商標係承
        襲已註冊30年之商標而來，且所指定商品亦未跨及據爭
        商標所指定之商品，是與法條之構成要件未合，並無不
        得註冊之情事，尤其第1個「必安住」商標是原告於62
        年間所註冊，並擴展到今日之知名度。反觀參加人第1
        個「必安住」商標-即註冊第186482號商標，則於70年
        方申請註冊，從而更不難獲悉，「必安住」商標所以建
        立今日之知名度實乃原告戮力經營之成果，而我國自商
        標法採行國際分類後之8、9年以來，商標權責機關一向
        未將0504商品與0510商品，視為類似商品，此時焉能說
        變就變？尤其罔顧原告商標早已註冊在先之應有權益，
        又如何令人心服？
    7.綜上論陳，被告對原告與參加人間商標所指定商品類似與
      否爭執，未具體釐清，更有諸多矛盾之見解，是應就各該
      案件逐一觀察並予以統一之認定，以維護商標註冊人既有
      之權益，而本件參酌　鈞院於相關案件之認定，已知原處
      分確應予撤銷，況原告系爭之「必安住」商標於89年5月
      12日提出申請，90年7月1日獲准審定公告繼而註冊在案。
      從而焉能因權責機關於系爭商標註冊後之91年9月19日與
      91年9月20日時所作成審定書之審查理由，及系爭商標註
      冊後92年2月16日之商品修正公告，即溯及撤銷先前已然
      合法准予註冊之系爭商標？況自83年7月15日商標法採行
      國際分類以來，被告從不認為系爭商標所指定之0504組群
      商品，與據以評定商標所專用之0510組群商品係屬類似商
      品，乃不僅系爭商標獲准註冊，參加人亦有多件商標註冊
      在案，而本件系爭及據爭商標各有其設計及發展之歷史背
      景，在市場上及商標法上亦早已有分別存在之事實，且完
      全相同案情、分別獲准註冊亦存在於鱷魚、妙管家等商標
      核准案例上，被告竟率爾以近日改變之類似商品認定公告
      ，未針對個案具體情形及交易狀況加以了解，即以僵化之
      形式上審查，遽斷系爭商標之不得註冊，焉能使人信服？
      查原告與參加人間因商標而起之爭執有多件，原告始終秉
      持者無他，乃「必安住」之使用於環境衛生用殺蟲劑等商
      品始自原告；參加人之「必安住」商標則應限於其商標自
      始指定之蚊香、電蚊香等僅具誘捕功能且不含藥劑之商品
      ，二者分屬不同類別、組群，即或商品類似之判斷需參酌
      多種因素，有時不免因時空或環境之改變，而異其結果，
      然對於申請註冊當時經認定無類似商品之近似商標註冊在
      前、因而准予註冊之系爭商標，殊不得以後來對類似商品
      見解之更動，即率爾否定已然合法之註冊。尤其如　鈞院
      於前揭判決中所示，被告對兩商標所指定商品是否類似，
      其認定有待斟酌，徒滋商標紛爭，自難謂妥適。
　(二)被告主張之理由：
    1.商標圖樣「相同或近似於他人同一商品或類似商品之註冊
      商標者」，不得申請註冊，商標法第37條第12款所明定。
      而判斷兩商標圖樣近似與否，以具有普通知識經驗之商品
      購買人，於購買時施以普通所用之注意，有無混同誤認之
      虞以為斷。所謂類似商品，應依一般社會通念，市場交易
      情形，並參酌該商品之原材料、用途、功能、產製者、行
      銷管道及場所或買受人等各種相關因素判斷之，復為同法
      施行細則第15條第1項及第2項所明定。又商標在外觀、觀
      念或讀音上有一近似者，即為近似之商標。
  　2.查系爭「必安住」聯合商標圖樣，與據爭之系列商標圖樣
      相較，二者圖樣皆有明顯引人注意之中文「必安住」3字
      ，於異時異地隔離觀察及交易連貫唱呼之際，有使相關消
      費者產生混同誤認之虞，應屬構成近似之商標。又前者所
      指定使用之防蚊液，殺蟑藥，殺蚤藥，白蟻誘殺餌劑，防
      黴劑，消毒劑，水蒸式殺蟲劑，殺滅蟑煙劑，水煙殺蟲
      劑，殺蟲劑，殺劑，除蟑錠等商品，與後者指定使用之
      蚊香、捕蠅紙、電蚊香片等商品，核其用途、功能、行銷
      管道與場所等因素具有共同或關聯之處，依一般社會通念
      及市場交易情形，易使一般商品購買人誤認其為來自相同
      或雖不相同但有關聯之來源，應屬同一或類似之商品（被
      告中台異字第910955、910956號商標異議審定書及92年2
      月16日商品修正公告參照），揆諸前述說明，自有首揭法
      條規定之適用。
  　3.另系爭商標固作為註冊第65467號「必安住-A標紙」商標
      之聯合商標，然仍為獨立申請之事件，且核其圖樣、指定
      商品與正商標圖樣亦非完全相同，因而其是否有首揭法條
      規定之適用，應以系爭商標申請註冊時（89年5月12 日）
      有無違法情事予以論斷，尚難執為其有利之論據。此外「
      所謂類似商品，係指商品在用途、功能、行銷管道與場所
      、買受人、原材料、產製者或其他因素上具有共同或關聯
      之處，依一般社會通念及市場交易情形，易使一般商品購
      買人誤認其為來自相同或雖不相同但有關聯之來源者而言
      。」、「商標法施行細則之商品或服務分類，係為申請註
      冊時，行政上之便利而規定，與商品或服務是否類似，原
      不盡一致，要非絕對受其拘束。不得以二以上商品或服務
      屬於相同之分類，而當然認定其為類似商品或服務，亦不
      得以二以上商品或服務屬於不同之分類，而當然認定其不
      是類似商品或服務。」及「相關機關所為前案商品或服務
      類似與否之認定，得作為後案商品或服務類似或不類似之
      參考……」，核為被告早於系爭商標申請註冊前即89年2
      月23日公告之『類似商品及類似服務審查基準』一、六
      （一）及七所明示。況原告所舉鈞院92年度訴字118號判
      決就相似案情審定第0000000號商標異議事件，所為兩造
      （原告與參加人）商標指定使用商品類似之結論，即『…
      …理由亦與本院之認定未盡相同，惟系爭聯合商標與據以
      異議商標所指定使用之商品，確有部分類似之結論，則無
      不同，而原告又迄無減縮系爭聯合商標所指定使用商品之
      意思，本件自有首揭法條規定之適用……』，亦肯認原處
      分結果，堪證原告所訴原處分違反一般法律原則云云，核
      屬有誤。
  　4.末查原告所舉諸註冊商標，核其或商標圖樣有別，或所指
      定使用之商品不同，或為原告另案於62年間獲准註冊之商
      標，其案情均與本件有別，自不得比附援引執為本件有利
      之論據。另本件系爭商標既依商標法第37條第12款規定評
      決其註冊為無效，則其是否另有違同法條第7、14款規定
      之適用，自無庸論究，併予陳明。
    5.系爭商標是聯合商標，也考量系爭商標、據爭商標併存之
      情形，故審核時已考量兩造指定使用之產品一是蚊香，一
      是殺蟲劑，亦即系爭商標是指定使用含藥之殺蟲劑，據爭
      商標則是不含藥的蚊香，故就本件相類似案件，被告有一
      致之認定標準，兩造跨類申請，被告的見解均採核駁之立
      場，此有相類似事件鈞院之判決可供參考（92年度訴字第
      120號判決）。相類似案件第0000000案件號經被告撤銷商
      標註冊，也獲經濟部肯認被告之見解，其他13類第000000
      0號、第0000000號、第0000000號等3件也是採認上開見解
      ，在兩造各自領域的產品各有其商標專用權，跨類申請則
      會認定有混淆誤認之虞。
　(三)參加人未於言詞辯論期日到場亦未提出書狀。
　　理  由
一、原告起訴主張：系爭商標係原告於62年註冊之第65469號商
    標之聯合商標而來，該正商標與據爭商標，所指定使用之商
    品與類別不同，故在市場上併存多年，系爭商標所指定使用
    之商品係歸屬於現行國際分類第0504類，而據爭商標則歸屬
    於現行國際分類第0510類，二者可謂涇渭分明，應非屬類似
    商品，自無商標法第37條第12款規定之適用，原處分顯有違
    誤，為此訴請如聲明所示云云。
二、被告則以：系爭商標所指定使用之防蚊液，殺蟑藥，殺蚤藥
    ，白蟻誘殺餌劑，防黴劑，消毒劑，水蒸式殺蟲劑，殺滅
    蟑煙劑，水煙殺蟲劑，殺蟲劑，殺劑，除蟑錠等商品，據
    爭商標指定使用之蚊香、捕蠅紙、電蚊香片等商品，核二者
    用途、功能、行銷管道與場所等因素具有共同或關聯之處，
    依一般社會通念及市場交易情形，易使一般商品購買人誤認
    其為來自相同或雖不相同但有關聯之來源，應屬同一或類似
    之商品，原處分認系爭商標有商標法第37條12款不得註冊之
    情事，於法有據等語置辯。
三、本件兩造對於事實概要欄所載之事實均不爭，亦對於系爭商
    標近似於據爭商標之事實不爭，並有商標註冊申請書、聯合
    商標核准審定書、商標註冊證、商標註冊簿、評定申請書及
    原處分附於原處分卷可稽，堪認為真實。
四、按系爭商標註冊時商標法（87年11月1日施行）第37條第12
    款規定：「商標圖樣有左列情形之一者，不得申請註冊：一
    二、相同或近似於他人同一商品或類似商品之註冊商標者。
    」又按評定時商標法（91年5月29日修正公布）第52條第1項
    規定：「商標之註冊違反……第37條……之規定者，利害關
    係人得申請商標主管機關評定其註冊為無效。」同法第77條
    之1第2款規定：「商標評定案件適用註冊時之規定。但其申
    請或提請評定程序適用評決時之規定。」是本件之爭執，厥
    在於系爭商標是否與據爭商標使用於同一或類似商品？
五、經查：
  (一)按系爭商標註冊時商標法施行細則第15條第2項規定：「類
    似商品，應依一般社會通念，市場交易情形，並參酌該商品
    之原材料、用途、功能、產製者、行銷管道及場所或買受人
    等各種相關因素判斷之。」又按被告於89年年2月23日修正
    發布之類似商品及類似服務審查基準（於93年7月1日起停止
    適用）第1點規定：「類似商品之意義，所謂類似商品，係
    指商品在用途、功能、行銷管道與場所、買受人、原材料、
    產製者或其他因素上具有共同或關聯之處，依一般社會通念
    及市場交易情形，易使一般商品購買人誤認其為來自相同或
    雖不相同但有關聯之來源者而言。」第2點規定：「類似商
    品之認定，應綜合下列各項因素而非僅就單一因素判斷之：
    （一）商品之用途、功能：二以上商品具有相同或相近之用
    途、功能可滿足一般購買人相同需要者，被認定為類似商品
    之可能性較高。……二以上商品之用途、功能具有互補作用
    ，經常或必須一併使用始能滿足一般購買人之需要者，被認
    定為類似商品之可能性較高。……（二）商品之行銷管道、
    販賣場所商品之行銷管道、販賣場所相同，購買人同時接觸
    之機會較大，被認定為類似商品之可能性較高。但依市場交
    易情形，如透過直銷、電子購物、郵購等有別於一般行銷管
    道者，或商品係在百貨公司或量販店等分門別類銷售者，縱
    行銷管道或場所相同，尚難逕認即屬相類似之商品，仍應就
    一般社會通念，綜合考量其他重要因素以為斷。……（三）
    商品之原材料、成分商品之原材料或成分，係其商品購買人
    購買時重要之考量因素者，則原材料或成分愈相同或近似，
    被認定為類似商品之可能性較高。……（五）商品之買受人
    ：商品之買受人具同質性者，如從事相同之行業或屬同一購
    買族群，被認定為類似商品之可能性較高。……（六）商品
    之產製者：商品來自相同之產製業者，被認定為類似商品之
    可能性較高。……」第5點規定：「類似商品或服務之認定
    應本於一般商品購買人或服務接受者之認知，視其是否因指
    定商品或服務具有某種共同或關聯之處而定。」第6點規定
    ：「類似商品或服務之認定不受商標法施行細則商品或服務
    分類之限制（一）商標法施行細則之商品或服務分類，係為
    申請註冊時，行政上之便利而規定，與商品或服務是否類似
    ，原不盡一致，要非絕對受其拘束。不得以二以上商品或服
    務屬於相同之分類，而當然認定其為類似商品或服務，亦不
    得以二以上商品或服務屬於不同之分類，而當然認定其不是
    類似商品或服務。……」第7點規定：「相關機關所為前案
    商品或服務類似與否之認定，得作為後案商品或服務類似或
    不類似之參考，惟因時空環境或具體情況變遷，仍應依不同
    之客觀事證加以審查。」核上開規定與母法第37條第12款及
    「為保障商標專用權及消費者利益，以促進工商企業之正常
    發展」（同法第1條參照）之立法目的均無違背，被告以之
    為審查依據，自值尊重，合先敘明。
  (二)查原處分以系爭商標圖樣，與據爭商標圖樣相較，應屬構成
    近似之商標，又前者所指定使用之防蚊液，殺蟑藥，殺蚤藥
    ，白蟻誘殺餌劑，防黴劑，消毒劑，水蒸式殺蟲劑，殺滅
    蟑煙劑，水煙殺蟲劑，殺蟲劑，殺劑，除蟑錠等商品，與
    後者指定使用之蚊香、捕蠅紙、電蚊香片等商品，核其用途
    、功能、行銷管道與場所等因素具有共同或關聯之處，依一
    般社會通念及市場交易情形，易使一般商品購買人誤認其為
    來自相同或雖不相同但有關聯之來源，應屬同一或類似之商
    品（被告中台異字第910955、910956號商標異議審定書及92
    年2月16日商品修正公告參照），應依商標法第37條第12款
    規定評決其註冊為無效，則其是否另有違反同法第7、14款
    規定之適用，自無庸審究為其判斷之理由，經核其已就兩商
    標指定使用之商品之用途、功能、行銷管道、販賣場所及其
    買受人等各種因素綜合判斷之，於法並無不合。
  (三)至原告之主張，均無可採，茲說明如下：
    1.前揭類似商品及類似服務審查基準明文規定，所謂類似商
      品，係指商品在用途、功能、行銷管道與場所、買受人、
      原材料、產製者或其他因素上具有共同或關聯之處，依一
      般社會通念及市場交易情形，易使一般商品購買人誤認其
      為來自相同或雖不相同但有關聯之來源者而言，故類似商
      品之認定，應綜合多項因素而非僅就單一因素判斷之，且
      不受商標法施行細則商品分類之限制，至商標法施行細則
      之商品分類，僅係為申請註冊時，行政上之便利而規定，
      與商品是否類似，原不盡一致，合先強調。
    2.查系爭商標所指定使用之環境衛生用殺蟲劑等商品，原屬
      舊商品分類第1類，而據爭商標所指定之蚊香、捕蠅紙、
      電蚊香片商品，在舊分類時屬第16類，惟並不當然被認定
      不是類似商品；又關於商品及服務分類，世界智慧財產權
      組織（WIPO）訂定有「商標註冊國際商品及服務分類尼斯
      協定」（下稱尼斯協定），我國雖非尼斯協定會員國，惟
      國際上多以尼斯協定為據，為予採納，乃於91年4月10 日
      修正發布商標法施行細則第49條規定之附表「商品及服務
      分類表」，俾使我國商標及服務標章之註冊所採商品及服
      務之分類與尼斯協定國際分類相配合，按上開分類表將第
      5 類別標題配合修正「藥品、獸醫及衛生用製劑」為「藥
      用及獸醫用製劑；醫用衛生製劑」，系爭商標所指定之環
      境衛生用殺蟲劑等商品，屬0504組群，而據爭商標所指定
      之蚊香、捕蠅紙屬0510組群，惟此一分類，亦並不當然被
      認定不是類似商品或即是類似商品，仍應依前揭之審查基
      準認定之。至原告主張被告於92年間製作之「商品及服務
      近似檢索」，將原組群代碼為0504之「農業或環境衛生用
      藥劑」，分為050401「農業用藥劑」及050402「環境衛生
      用藥劑」，並備註「50402『環境衛生用藥劑』需檢索05
      10『蚊香、電蚊香片、捕蟲紙、盒、捕鼠紙、黏鼠板』」
      組群商品，藥劑」，有溯及適用之嫌云云，然查上開檢索
      系統僅係參考資料之用，並不作為准駁之依據，是並無溯
      及適用法規範之情事，且依前述，環境衛生用藥劑與蚊香
      、電蚊香片、捕蟲紙、盒、捕鼠紙、黏鼠板等商品近似與
      否，本應依前揭之審查基準認定之，原處分尚無違誤。
    3.又原告主張其與參加人使用「必安住」商標，已併存數十
      年，各有知名度，客觀上不會使商品購買者產生混淆誤認
      云云，惟核原告所指各該商標或其圖樣與據爭各商標有別
      ，或其註冊當時與據爭諸商標係指定使用於不同類商品，
      案情有異，故尚不得比附援引，執為本件有利之論據。至
      原告所舉被告嗣後陸續准予參加人多件「必安住」一節。
      經查，本件系爭商標與據爭商標近似，且使用於類似商品
      ，理由已如前述，原告所指其之其他案件准予註冊核屬另
      案是否妥適問題，基於商標審查個案拘束原則，亦不能援
      引作為本件為如何評定之依據。
六、綜上所述，原告之主張，均無可採，原處分以系爭商標有商
    標法第37條第12款所稱「相同或近似於他人同一商品或類似
    商品之註冊商標」之情事，評定系爭商標之註冊為無效，認
    事用法，均無違誤，訴願決定遞予維持，亦無不合，原告徒
    執前詞，訴請如聲明所示，於法無據，應予駁回。
七、兩造其餘之陳述，於判決結果不生影響者，不予一一論述。
據上論結，本件原告之訴為無理由，爰依行政訴訟法第98條第3
項前段，判決如主文。
中　　華　　民　　國　　94　　年　 　6　　月　 30  　 日
                  第三庭審判長法  官　王　立　杰
                              法  官　黃　本　仁
                              法  官　王　碧　芳
上列正本係照原本做成。
如不服本判決，應於送達後20日內，向本院提出上訴狀並表明上
訴理由，如於本判決宣示後送達前提起上訴者，應於判決送達後
20日內補提上訴理由書（須按他造人數附繕本）。
中　　華　　民　　國　　94　　年　 　6　　月　 30  　 日
                                法院書記官 鄭 聚 恩
